【裁判字號】    99,訴,33
【裁判日期】    991006
【裁判案由】    損害賠償
【裁判全文】
臺灣雲林地方法院民事判決                99年度訴字第33號
原      告  甲○○
訴訟代理人  丁○○
            戊○○
被      告  丙○○
訴訟代理人  乙○○
上列當事人間請求損害賠償事件，本院於民國99年9 月24日言詞
辯論終結，判決如下：
    主      文
被告應給付原告新臺幣壹拾陸萬仟零壹拾元，及自民國九十
九年一月二十九日起至清償日止，按週年利率百分之五計算之利
息。
原告其餘之訴駁回。
訴訟費用（除減縮部分外）由被告負擔百分之二十五，餘由原告
負擔。
本判決原告勝訴部分得假執行，但被告如以新臺幣壹拾陸萬仟
零壹拾元為原告預供擔保，得免為假執行。
    事實及理由
壹、程序方面：
    按訴狀送達後，原告不得將原訴變更或追加他訴。但擴張或
    減縮應受判決事項之聲明者，不在此限。民事訴訟法第255
    條第1 項第3 款定有明文。本件原告起訴時原請求被告給付
    新臺幣（下同）730,000 元，及自起訴狀繕本送達被告翌日
    起至清償日止，按週年利率百分之5 計算之利息。嗣於民國
    99年7 月7 日具狀擴張請求被告給付1,900,302 元之本息，
    又於本院99年9 月24日言詞辯論時表示不請求喪失勞動能力
    損失1,466,001 元，另停業損失部分請求減縮為103,680 元
    ，核分別屬擴張或減縮應受判決事項之聲明，揆諸上開規定
    ，並無不合，均應予准許。
貳、實體方面：
一、原告起訴主張：
(一)、被告丙○○於97年10月9 日18時10分許，駕駛車牌號碼BV-3
    397 號自小客車由雲林縣土庫鎮後埔里雙人厝84號住處前方
    之空地欲左轉往158 甲公路方向行駛時，明知轉彎車輛應禮
    讓直行車輛先行，又當時天候晴、夜間有照明、在乾燥且無
    缺陷之柏油路面，並無障礙物，且並無不能注意之情事。被
    告駕駛上開車輛於上揭時、地，竟疏於注意而未暫停禮讓直
    行車先行。適原告甲○○騎乘車牌號碼GC6-758 號重型機車
    ，沿158 甲公路往大荖方向行駛，經過雲林縣土庫鎮雙人厝
    84號前方之空地。被告所駕駛之上開自小客車右前車頭遂撞
    及原告甲○○所騎乘之上開機車之右側車身，致原告人車倒
    地（下稱本件汽車交通事故），而受有腦震盪及右側顴骨骨
    折等傷害。案經臺灣雲林地方法院檢察署以98年度偵字第72
    4 號聲請簡易判決處刑，並經本院虎尾簡易庭以98年度虎交
    簡字第14號判決判處被告有期徒刑2 月，如易科罰金，以1,
    000 元折算1 日確定。
(二)、按因故意或過失，不法侵害他人之權利者，負損害賠償責任
    ；汽車、機車或其他非依軌道行駛之動力車輛，在使用中加
    損害於他人者，駕駛人應賠償因此所生之損害；不法侵害他
    人之身體或健康者，對於被害人因此喪失或減少勞動能力或
    增加生活上之需要時，應負損害賠償責任；不法侵害他人之
    身體、健康、名譽、自由、信用、隱私、貞操，或不法侵害
    其他人格法益而情節重大者，被害人雖非財產上之損害，亦
    得請求賠償相當之金額。民法第184 條第1 項前段、第191
    條之2 前段、第193 條第1 項、第195 條第1 項前段分別定
    有明文。原告因本件交通事故所受之損害共計976,819 元：
１、醫療費用支出58,789元：
    原告因本件汽車交通事故受有腦震盪、右側顴骨骨折等傷害
    ，至財團法人天主教若瑟醫院（下稱若瑟醫院）住院開刀治
    療及接受後續門診追蹤治療。自97年10月9 日至98年4 月8
    日在若瑟醫院治療所支出之醫藥費用共計58,789元。
２、增加生活上之需要12,800元：
(1)、看護費用：原告因本件汽車交通事故受有上述傷害，住院期
    間自97年10月14日至97年10月18日支出看護費用8,000 元。
(2)、交通費用：原告因本件汽車交通事故受有上開傷害，需往返
    醫院接受診療及復健之必要，從原告土庫鎮後埔里雙人厝之
    住處至若瑟醫院往返計程車費用為400 元，原告共回診12次
    ，故支出之計程車費用為4,800 元（400 元×12＝4,800 元
    ）。
３、停業損失103,680元：
    原告因本件汽車交通事故受有上開傷害，並造成腦部受損，
    有兩側肢體僵直顫抖的情況，經98年4 月8 日至若瑟醫院神
    經內科就診，檢查出軀幹及四肢已有肢體肌力障礙。原告又
    陸續治療直到99年6 月25日，經神經內科醫師認定原告目前
    行動遲緩，口齒不清，生活起居仰賴他人協助，無好轉可能
    ，故終身只能從事輕便工作。爰請求被告賠償原告6 個月無
    法工作，每月以勞工保險最低投保薪資17,280元計算之停業
    損失共計103,680 元【17,280元×6 月＝103,680 元】。
４、精神慰撫金800,000 元：
    原告於本件汽車交通事故發生前身體硬朗，因本件汽車交通
    事故受有上開傷害，使原告之身體健康遭受無法回復之損害
    ，以原告為國小學歷，目前僅能從事輕便工作，就業更加困
    難。而原告有3 個小孩，分別為20歲之長子在當兵、19歲之
    次子要考大學及16歲之女兒就讀國中需要扶養，原告精神上
    所受之痛苦，誠非他人所能想像，更非筆墨所能形容，從而
    請求被告賠償精神慰撫金800,000 元，以資彌補。
５、車輛修復費用1,550元：
    原告所騎乘之車牌號碼GC6-758 號重型機車因本件汽車交通
    事故造成嚴重受損，支出修復費用1,550 元。
６、從而，原告因本件車禍所受損害為976,819 元【計算式：58
    ,789 元 ＋12,800元＋103,680 元＋800,000 元＋1,550元
    ＝976,819 元】。
(三)、又損害之發生或擴大，被害人與有過失者，法院得減輕賠償
    金額或免除之，民法第217 條第1 項定有明文。本件事故中
    ，原告對本件汽車交通事故之發生與有過失，衡諸過失相抵
    原則，認為被告之賠償責任酌減百分之30為當，即被告對於
    損害之發生應負百分之70之過失責任，因此，本件按過失比
    例減輕後，被告所負之損害賠償金額為683,773 元【976,81
    9 元×70% ＝683,773 元，元以下四捨五入，下同】。
(四)、又原告已受領27,400元之強制汽車責任保險之保險給付，故
    原告於受領之27,400元範圍內免除被告之損害賠償責任，是
    此部分金額自應予以扣除。故原告所得請求之金額為656,37
    3 元【683,773 元－27,400元＝656,373 元】。
(五)、綜上所述，爰依侵權行為之法律關係，請求被告賠償原告65
    6,373 元。
(六)、並聲明：1.被告應給付原告656,373 元，及自起訴狀繕本送
    達翌日起至清償日止，按週年利率百分之5 計算之利息。2.
    訴訟費用由被告負擔。
二、被告答辯則以：
(一)、原告請求之金額太高了，被告本來願意賠償原告106,000 元
    ，車子強制汽車責任險部分由原告去申請，願意先給付原告
    36,000元，其餘70,000元分7 期，每月給付10,000元，但是
    原告不同意。現在被告要負擔刑事案件部分的罰金，故目前
    被告已無法再負擔原告之賠償金。
(二)、兩造對本件汽車交通事故之發生皆有過失，因原告並未領有
    普通重型機車駕駛執照卻仍騎乘機車外出，就本件車禍之發
    生與有過失。
(三)、對於因本件汽車交通事故發生，致原告支出醫療費用58,789
    元、車輛修復費用1,550 元、看護費用支出8,000 元等，不
    爭執。
(四)、對於原告主張其受有停業損失103,680 元部分，係原告於本
    件汽車交通事故發生後自己不工作，並非因受傷而不能工作
    ，故原告不得請求被告賠償此部分損失。
(五)、對於原告主張去若瑟醫院回診12次，每次支出計程車費用40
    0 元，共計支出計程車費用4,800 元有意見，因為原告都是
    自己騎機車去醫院回診，並無搭乘計程車之情事。
(六)、又原告請求800,000 元之精神慰撫金明顯過高。
(七)、並聲明：1.原告之訴駁回。2.訴訟費用由原告負擔。
三、兩造不爭執之事項：
(一)、被告於97年10月9 日18時10分許，駕駛車牌號碼BV-3397 號
    自小客車，由土庫鎮後埔里雙人厝84號住處前方的空地左轉
    往158 甲公路行駛，明知轉彎車輛應禮讓直行車輛先行，又
    當時天候晴、夜間有照明，在乾燥且無缺陷、障礙物的柏油
    路面，沒有不能注意的情形，疏未注意禮讓直行車先行。適
    有原告騎乘車牌號碼GC6-758 號機車，沿158 甲公路往大荖
    方向行駛。被告所駕駛的自小客車右前車頭遂撞及原告所騎
    乘之機車右側車身，致原告人車倒地，受有腦震盪及右側顴
    骨骨折等傷害及車輛維修之損失。
(二)、原告因本件汽車交通事故發生致支出醫療費用58,789元、看
    護費用8,000 元、機車維修費1,550 元。
(三)、原告因本件汽車交通事故已獲強制汽車責任保險之保險給付
    27,400 元 。
四、主要爭點：
(一)、兩造就本件汽車交通事故發生的過失比例為何？
(二)、原告請求被告賠償停業之損失103,680 元、交通費4,800 元
    、慰撫金800,000元，有無理由？
五、本院之判斷：
(一)、原告主張被告於97年10月9 日18時10分許，駕駛車牌號碼BV
    -3397 號自小客車，由土庫鎮後埔里雙人厝84號住處前方空
    地欲左轉往158 甲公路行駛，明知轉彎車輛應禮讓直行車輛
    先行，又當時天候晴、夜間有照明，在乾燥且無缺陷、障礙
    物的柏油路面，沒有不能注意的情形，疏未注意禮讓直行車
    先行。適有原告騎乘車牌號碼GC6-758 號機車，沿158 甲公
    路往大荖方向行駛。被告所駕駛的自小客車右前車頭遂撞及
    原告所騎乘之機車右側車身，致原告人車倒地，受有腦震盪
    及右側顴骨骨折等傷害。又原告因本件汽車交通事故已支出
    醫療費用58,789元、看護費用8,000 元、機車維修費1,550
    元等情，為被告所不爭執，復有雲林縣警察局虎尾分局道路
    交通事故現場圖、道路交通事故調查報告表(一)及(二)、雲林縣
    警察局交通隊虎尾小隊道路交通事故調查筆錄、交通事故談
    話紀錄表、道路交通事故現場照片16張等在卷可稽，自堪信
    為真實。按汽車迴車前，應暫停並顯示左轉燈光或手勢，看
    清無來往車輛，並注意行人通過，始得迴轉，道路交通安全
    規則第106 條第1 項第5 款有明文，本件被告因上開過失行
    為，致原告受有損害，被告之過失行為與原告所受之損害間
    ，顯有相當因果關係，被告自應負過失侵權行為責任，亦堪
    認定。又按因故意或過失，不法侵害他人之權利者，負損害
    賠償責任；汽車、機車或其他非依軌道行駛之動力車輛，在
    使用中加損害於他人者，駕駛人應賠償因此所生之損害；不
    法侵害他人之身體或健康者，對於被害人因此喪失或減少勞
    動能力或增加生活上之需要時，應負損害賠償責任；不法侵
    害他人之身體、健康、名譽、自由、信用、隱私、貞操，或
    不法侵害其他人格法益而情節重大者，被害人雖非財產上之
    損害，亦得請求賠償相當之金額。民法第184 條第1 項前段
    、第191 條之2 前段、第193 條第1 項、第195 條第1 項前
    段分別定有明文。則就原告據以請求被告賠償之項目及金額
    ，應否准許，分述如下：
１、原告因本件汽車交通事故發生致支出醫療費用58,789元、看
    護費用8,000 元、機車維修費1,550 元等，而受有損害，為
    兩造所不爭執，並有若瑟醫院97年10月20日、99年3 月3 日
    診斷證明書2 紙（本院卷第24頁、第37頁）、若瑟醫院門診
    及住院收據共15張（本院卷第25頁至第30頁、第33頁至第36
    頁）、醫療器材統一發票3 紙（本院卷第32頁）、安安看護
    中心免用統一發票收據1 紙（本院卷第31頁）、車牌號碼GC
    6-758 號機車維修收據1 紙（本院卷第31頁）等在卷可憑，
    自堪信原告受有該等損害，故原告請求被告賠償醫療費用58
    ,789元、看護費用8,000 元、機車維修費1,550 元等，均為
    有據。
２、原告請求被告賠償停業損失103,680 元部分，業經證人王國
    樺於本院99年9 月24日言詞辯論時證稱：原告本係以從事農
    耕為業等語（本院卷第153 頁）。況原告為47年11月25日生
    ，於本件汽車交通事故發生時為50歲，年紀並非甚長，又未
    達65歲之法定退休年齡，且可騎乘機車代步，可見其確有從
    事農耕之能力，並有實際從事耕作。又經本院就原告所受之
    傷害是否影響其工作乙節函詢若瑟醫院，經該院以99年6 月
    14日若瑟事字第0990000389號函（本院卷第60頁）回覆稱：
    「甲○○先生之腦震盪及全身多處擦傷已痊癒，其右側顴骨
    骨折經治療，目前復原情況良好。」、「其右側臉頰麻痺與
    車禍右側顴骨骨折導致右下眼眶感覺神經損傷有關，其症狀
    對下田工作影響應該不大，手術後休養約6 個月應可工作」
    等語，堪認原告因本件汽車交通事故受有傷害後，確有6 個
    月之時間無法工作。故原告主張其受有按勞工基本工資每月
    17,280元計算之6 個月停業損失103,680 元（17,280×6=10
    3,680元）亦屬有據。
３、原告主張其往返若瑟醫院回診12次，每次支出計程車費用40
    0 元，共計支出計程車費用4,800 元部分，為被告所否認，
    並辯稱原告均係以機車代步至醫院看診等語。經查，原告並
    未提出任何證據證明其確有支出該計程車費用，況原告與其
    妻同住，證人王國樺並證稱原告之妻沒有工作，且本件汽車
    交通事故發生後原告之車牌號碼GC6-758 號機車即經修復，
    又由原告所居住之雲林縣土庫鎮後埔里距離位於雲林縣虎尾
    鎮之若瑟醫院並非甚遠，故原告之妻應可以騎乘機車搭載原
    告就醫，因而被告辯稱原告均係以機車代步至醫院等語並非
    無據，故原告請求被告賠償支出計程車費用4,800 元為無理
    由。
４、原告請求被告賠償精神慰撫金部分：按慰藉金之賠償，以人
    格權遭受侵害，使精神上受有痛苦為必要，至其核給之標準
    固與財產上損害之計算不同，惟非不可斟酌雙方身分、資力
    與加害程度，及其他各種情形核定相當之數額，有最高法院
    51年臺上字第223 號判例可資參照。查，原告因本件汽車交
    通事故受有「腦震盪、右側顴股骨折」等傷害，並經手術治
    療，需忍受疼痛及短暫之生活不便，不論縫合之精細度如何
    提昇，亦難免留下細微之縫合痕跡，故其精神當受有痛苦，
    可以認定。又原告甲○○為47年11月25日生、學歷為小學畢
    業，目前每月打零工所得大約10,000元，業經其陳述在卷（
    本院卷第39頁背面及第40頁），且原告名下有田賦2 筆，財
    產總額為3,087,000 元；另被告為69年9 月23日生、學歷為
    國小畢業，之前有去做工，但近來需常請假，所以找不到工
    作，之前如果有做工，一天薪資大約550 元，業經被告陳述
    在卷（本院卷第40頁），且其名下並無所得收入及財產，有
    本院依職權調閱兩造稅務電子閘門所得調件明細表在卷可查
    （本院卷第42頁至第44頁）。是本院斟酌原告受傷情況，及
    兩造之年齡、身分、地位、資力，認原告甲○○請求被告賠
    償慰撫金800,000 元，自嫌過高，應予核減為100,000 元，
    方屬公允。
５、從而，原告因本件汽車交通事故所受損害為272,019元（計
    算式：58,789元＋8,000 元＋1,550 元＋103,680 元＋100,
    000 元＝272,019元）。
(二)、原告應負擔部分過失責任比例：
１、按損失之發生或擴大，被害人與有過失者，法院得減輕賠償
    金額或免除之，民法第217 條第1 項定有明文。又民法第21
    7 條第1 項規定之目的，在謀求加害人與被害人間之公平，
    故在裁判上法院得依職權減輕或免除之，有最高法院74年臺
    上字第1170號、85年臺上字第1756號判例可資參照。
２、就本件汽車交通事故，經本院函請臺灣省嘉雲區車輛行車事
    故鑑定委員會鑑定兩造對事故發生之過失比例，其鑑定意見
    認為：「丙○○駕駛自小客車，黃昏時段，由雙人厝84號進
    行左轉迴車，未讓往來車輛先行，為肇事主因。甲○○無照
    駕駛普通重型機車，黃昏時段，未注意車前狀況，為肇事次
    因。」有該鑑定委員會99年5 月4 日嘉雲鑑990238字第0995
    801615號函暨所附之鑑定意見書在卷可參（本院卷第49頁至
    第51頁）。
３、本院認上開鑑定意見具有專業性及公正性，兩造對該鑑定意
    見亦無表示反對意見（本院卷第153 頁背面及第154 頁），
    故該鑑定意見為可採。本院審酌兩造之過失程度，認被告於
    損害發生應負百分之70之過失責任，原告應自負百分之30之
    過失責任，而原告因本件車禍所受損害金額為272,019 元，
    因此被告所負損害賠償金額應依此比例減為190,413 元（計
    算式為272,019 元×0.7＝190,413元）。
(三)、末按保險人依強制汽車責任保險法規定給付之保險金，視為
    加害人或被保險人損害賠償金額之一部分；加害人或被保險
    人受賠償請求時，得扣除之，強制汽車責任保險法第32條定
    有明文。經查，兩造均不爭執原告已領取強制汽車責任保險
    之保險金27,400元，參照上開說明，在原告受領27,400元金
    額範圍內，應免除被告之損害賠償責任，是此部分金額自應
    予以扣除。故原告所得請求之金額為163,013 元（190,413
    元－27,400元＝163,013 元）。
六、再按給付無確定期限者，債務人於債權人得請求給付時，經
    其催告而未為給付，自受催告時起，負遲延責任。其經債權
    人起訴而送達訴狀或依督促程序送達支付命令，或為其他相
    類之行為者，與催告有同一之效力。民法第229條第2項定有
    明文。故被告於收受原告起訴狀繕本翌日即應負遲延責任。
    又遲延之債務，以支付金錢為標的者，債權人得請求依法定
    利率計算之遲延利息，及應負利息之債務，其利率未經約定
    ，亦無法律可據者，週年利率為百分之5 ，分別為民法第23
    3 條第1 項前段及第203 條所明定。本件原告請求被告賠償
    之金額，並未定有給付之期限，則原告請求被告給付自起訴
    狀繕本送達被告之翌日即99年1 月29日起至清償日止，依上
    開本金，按週年利率百分之5 計算之遲延利息，未逾上開規
    定之範圍，亦無不合。
七、從而，原告本於侵權行為之法律關係，請求被告給付163,01
    3 元，並自99年1 月29日起至清償日止，按週年利率百分之
    5 計算之利息，為有理由，應予准許，逾期此部分，則為無
    理由，應予駁回。
八、本件判決原告勝訴部分，所命被告丙○○給付之金額未逾50
    0,000 元，應依民事訴訟法第389 條第1 項第5 款規定，依
    職權宣告假執行，並依同法第392 條第2 項規定，依職權宣
    告被告如預供擔保，得免為假執行。
九、本件事證已臻明確，兩造其餘主張及攻擊或防禦方法並所提
    之證據資料，經斟酌後認均不影響本院所為前開論斷，自無
    再逐一審論之必要，併此敘明。
十、訴訟費用負擔之依據：民事訴訟法第79條。
中    華    民    國    99    年    10    月    6     日
                  民事第二庭    法  官  楊昱辰
以上正本係照原本作成。
如對本判決上訴，須於判決送達後20日內向本院提出上訴狀。如
委任律師提起上訴者，應一併繳納上訴審裁判費。
中    華    民    國    99    年    10    月    6     日
                                書記官  李松坤

司法院資訊處製作；財團法人民間司法改革基金會備份。
